【裁判字號】    97,上更(一),278
【裁判日期】    971127
【裁判案由】    詐欺
【裁判全文】
臺灣高等法院臺中分院刑事判決     97年度上更(一)字第278號
上  訴  人  臺灣臺中地方法院檢察署檢察官
被      告  乙○○
上列上訴人因被告詐欺案件，不服臺灣臺中地方法院97年度易字
第1268號，中華民國97年4月23日第一審判決 (起訴案號：臺灣
臺中地方法院檢察署96年度偵字第28117號)，提起上訴，經判決
後，由最高法院發回更審，本院判決如下：
    主  文
原判決撤銷。
乙○○幫助共同意圖為自己不法之所有，以不正方法將虛偽資料
輸入電腦，製作財產權之得喪紀錄，而取得他人財產，未遂，處
有期徒刑貳月。
    事  實
一、乙○○預見依一般社會生活通常經驗，提供金融帳戶予他人
    使用，可能幫助他人犯罪，竟仍不違其本意，基於幫助詐欺
    集團犯罪之犯意，於民國（下同）95年9月12日，至臺中市
    ○○路580號三信商業銀行成功分行（下稱三信商銀）申請
    開立0000000000號帳戶，並於95年9月12日起至同年11月7日
    該期間內之某日，在不詳地點，將其所有上開帳戶之存摺及
    印章，提供予某不詳姓名、年籍之詐欺集團成員。嗣該詐欺
    集團取得上開帳戶存摺及印章，即基於意圖為自己不法所有
    之詐欺犯意聯絡，於96年6月15日10時許，推由姓名、年籍
    不詳，自稱「劉專員」及「蔡小姐」之成年人士，致電向丙
    ○○詐稱：貸款已撥款，須至銀行辦理語音轉帳，以利撥款
    云云，致丙○○陷於錯誤，依指示至京城銀行朴子分行，為
    其原有之帳戶（帳號：000000000000號）辦理語音轉帳功能
    ，詐騙集團人員待丙○○辦妥後，隨即撥打電話聯繫丙○○
    ，利用如何教導丙○○使用語音轉帳功能之藉口，騙取語音
    轉帳之密碼後，即共同基於意圖為自己不法所有之犯意，於
    96年6月15日12時59分許，未經丙○○授權，即以不正方法
    擅自連接並輸入丙○○之密碼至京城銀行朴子分行之電腦設
    備，俟電腦讀取確認該密碼為正確後，詐欺集團成員再冒用
    存戶丙○○之名義，輸入將其所有該帳戶內存款新臺幣（下
    同）五十萬二千三百一十六元轉帳匯入乙○○上開帳戶之虛
    偽資料，藉此製作丙○○上開帳戶內存款之虛偽轉出紀錄，
    而欲取得丙○○之財產，因乙○○之上開帳戶，係其向三信
    商銀辦理汽車貸款時所設立用以繳納分期付款之帳戶，卻自
    始未曾依約繳納分期款項，致丙○○所有之上開款項匯入乙
    ○○之上開帳戶後，於詐騙集團之成員尚未領取前，即遭三
    信銀行扣抵汽車貸款應繳納之本息三十一萬五千四百四十九
    元，另因丙○○查覺有異，隨即報警處理，致所剩之餘款，
    詐騙集團成員尚未及領取，而詐欺未遂，三信商銀則於97年
    7 月24日，將上開五十萬二千三百一十六元匯還至丙○○上
    開京城銀行朴子分行之帳戶。
二、案經臺中市警察局第二分局報告臺灣臺中地方法院檢察署檢
    察官偵查起訴。
    理  由
一、訊據被告乙○○固坦承曾於上開時間，至三信商銀辦理汽車
    貸款，嗣為繳納分期付款乃設立上開帳戶，然矢口否認有上
    開犯行，辯稱：伊是在不知情之情況下將上開帳戶之存摺及
    印章交給別人，伊不知道會被詐騙集團拿去使用云云。然查
    ，上開犯罪事實，業據被告於原審坦承認罪（見原審卷第21
    頁反面、第23頁反面），而被害人丙○○確遭詐騙集團之成
    員，以犯罪事實欄所載之詐騙方式，騙取語音轉帳密碼後，
    將其帳戶內之存款五十萬二千三百一十六元轉帳匯入乙○○
    之上開帳戶內等情，亦據被害人丙○○於本院上訴審審理時
    證述在卷，此外，並有被告之三信商銀行開戶基本資料及交
    易明細表、京城銀行朴子分行97年7月15日（97）京城朴分
    字第151號函及所附丙○○之帳戶交易明細、三信商銀97年7
    月17日三信銀消字第9702089號函（載明：該五十萬二千三
    百一十六元已匯還被害人丙○○之上開帳戶內）在卷可稽（
    見核退卷第8至10頁、偵查卷第8頁、本院上訴卷第61至63頁
    ），被害人丙○○確有遭詐騙之情事，應堪認定。而按金融
    機構帳戶之申請甚為簡易方便，如係基於正當用途而有使用
    帳戶之必要，通常需用人得以自己名義申請辦理即可，本無
    借用他人帳戶掩飾資金流向之必要。倘該名取得帳戶之人非
    將被告提供之金融機構帳戶作為犯罪所得存提進出及其他不
    法用途，豈須向被告收取存摺、印章供使用？又被告率將自
    己所有金融機構帳戶、印章交予他人使用，衡之常情，如此
    乖離常態之交易行為，就一般具有相當社會經驗之人而言，
    當可輕易預見該人取得存摺、印章係供作非法使用。再者，
    蒐集他人金融機構帳戶作為被害人匯入款項之交易媒介，用
    以隱匿真正犯罪者身分及資金流向之犯罪模式，多係用於詐
    欺取財、恐嚇取財等犯罪類型，此乃一般使用人頭帳戶常見
    之非法利用類型，復經大眾傳播媒體再三披露，被告無從諉
    為不知，故被告所提供之金融機構帳戶嗣經他人用於詐欺之
    不法用途，此種犯罪手法應未逸脫於被告幫助他人犯罪意思
    之外。被告既將其所有之上開銀行帳戶、印章任意交付予不
    詳姓名之人，嗣該不詳姓名之人及所屬詐騙集團之成員果利
    用其帳戶以行騙他人，自為被告所能預見，被告應具有幫助
    他人犯詐欺罪之間接故意，殆無疑義。本件事證明確，被告
    上開所辯要屬事後卸責之詞，不足採信，其犯行堪以認定。
二、上開詐騙集團成員取得被害人丙○○之語音轉帳密碼後，即
    以不正方法擅自連接並輸入被害人丙○○之密碼至京城銀行
    朴子分行之電腦設備，俟電腦確認該密碼後，詐欺集團成員
    再自居存戶被害人丙○○之地位，輸入將被害人丙○○所有
    該帳戶內存款五十萬二千三百一十六元轉帳匯入被告上開帳
    戶之虛偽資料，藉此製作被害人丙○○上開帳戶內存款之轉
    出紀錄，因該詐騙集團並未取得所詐騙之款項，核該詐騙集
    團所為，係共同犯刑法第339條之3第1項、刑法第25條第1項
    之利用電腦設備詐欺未遂罪，該詐騙集團成員為未遂犯，爰
    依刑法第25條第2項之規定減輕其刑。被告提供帳戶予該犯
    罪集團成員，係基於幫助他人犯利用電腦設備詐欺罪之間接
    故意，且屬詐欺罪構成要件以外之行為。核被告所為，係犯
    刑法第30條第1項前段、第339條之3第1項、第25條第1項之
    幫助利用電腦設備詐欺未遂罪。又檢察官代表國家提起公訴
    ，依檢察一體原則，到庭實行公訴之檢察官如發現起訴書認
    事用法有明顯錯誤，得於論告時變更起訴之法條。本件起訴
    書犯罪事實記載：被告可預見若提供金融機構帳戶供不詳身
    分之人使用，可能遭利用於遂行財產上犯罪之目的，竟仍基
    於幫助詐欺取財之不確定故意，於95年9月12日，至臺中市
    ○○路580號之三信商銀申請開立帳號：0000000000號帳戶
    後，即於當日至同年11月7日之間某日，在不詳地點，將其
    所有上開帳戶之存摺及印章，交予某不詳姓名年籍之詐欺集
    團成員，幫助該詐欺集團為詐欺取財犯行時，作為存、匯款
    及提款帳戶使用，任由他人藉以遂行詐欺取財犯罪，嗣前揭
    詐欺集團成員共同基於意圖為自己不法所有之犯意聯絡，於
    96年6月15日上午10時許，撥打電話予丙○○，向丙○○詐
    稱因貸款已經撥款下來，欲幫丙○○辦理貸款，而要求丙○
    ○至京城銀行辦理語音轉帳，致丙○○陷於錯誤，遂依指示
    前往京城銀行辦理語音轉帳，而將其在京城銀行帳戶內之存
    款五十萬二千三百一十六元轉帳匯入被告之上開三信商銀帳
    戶內，涉犯刑法第339條第1項之普通詐欺取財罪嫌。惟嗣經
    本院審理結果，認被告所為係犯刑法第339條之3第1項、第
    25條第1項之利用電腦設備詐欺未遂罪，而就認定被告有上
    開電腦詐欺犯罪之論罪事實與起訴書所載之詐欺取財犯罪事
    實，兩者之間其詐欺之基本社會事實相同，原審審理時，因
    公訴檢察官已將起訴法條變更為刑法第339條之3第1項之利
    用電腦設備詐欺罪（見原審卷第24頁），故無庸再為變更起
    訴法條之諭知。被告為幫助犯，爰按正犯之刑減輕。原審雖
    予被告論科，惟：(一)刑法第339條第1項之詐欺取財罪，係以
    「意圖為自己或第三人不法之所有，以詐術使人將本人或第
    三人之物交付」為構成要件，是交付財物之人應係受行為人
    施用詐術之人始足構成，而凡須使用密碼始得辦理者，該密
    碼自係專供原始申設人或得其授權之人使用，合法之使用人
    使用該密碼進入電腦程式中操作，輸入之資料方為真正之資
    料，本件被害人丙○○將其語音轉帳密碼告知詐欺集團成員
    ，然並未授權該集團成員操作轉帳或提領存款之業務，即被
    害人丙○○並未有「交付」任何財物予詐欺集團成員之客觀
    行為與主觀意思，與刑法第339條第1項之詐欺取財罪構成要
    件並不符，該詐欺集團成員係以不正方法擅自連接並輸入被
    害人丙○○之密碼至銀行之電腦設備，俟電腦確認該密碼後
    ，詐欺集團成員再自居存戶即被害人丙○○之地位，輸入存
    戶將其所有該帳戶內存款五十萬二千三百一十六元轉帳匯入
    被告上開存簿儲金帳戶之資料，則正犯所輸入者即屬虛偽資
    料無疑，正犯藉此製作不實之財產權得喪紀錄，欲詐取被害
    人之財產，尚在未遂階段，係犯刑法第339條之3第1項、刑
    法第25條第1項之利用電腦設備詐欺未遂罪；(二)該詐騙集團
    係詐騙未遂，原審誤認為詐騙既遂，且誤認為係犯普通詐欺
    罪，以上均有未洽，檢察官上訴意旨略以：原判決認被告係
    犯幫助刑法第339條第1項之詐欺罪，顯有未當等語，指摘原
    審判決不當，為有理由，且原判決又有上開可議之處，自應
    由本院將原判決撤銷改判。爰審酌被告提供存摺及印章予詐
    欺集團，使被害人丙○○陷於錯誤，匯款五十萬二千三百一
    十六元至被告上開帳戶，其行為雖有不當，然本院考量被告
    之素行、犯罪之動機，該筆款項終由三信商銀匯還被害人丙
    ○○，暨被告犯後曾於原審承認犯行等一切情狀，量處如主
    文所示之刑示懲。
三、據上論斷，應依刑事訴訟法第369條第1項前段、第364條、
    第299條第1項前段，刑法第30條第1項前段、第2項、第339
    條之3第1項、第25條第1、2項，判決如主文。
本案經檢察官甲○○到庭執行職務。
中    華    民    國    97    年    11    月    27    日
            刑事第一庭    審判長法  官  陳  紀  綱
                                法  官  張  智  雄
                                法  官  陳  欣  安
以上正本證明與原本無異。
如不服本判決應於收受送達後10日內向本院提出上訴書狀，其未
敘述上訴之理由者，並得於提起上訴後10日內向本院補提理由書
（均須按他造當事人之人數附繕本）「切勿逕送上級法院」。
                                書記官  籃  營  昌
中    華    民    國    97    年    11    月    27    日
附錄：
中華民國刑法第339條之3第1項
意圖為自己或第三人不法之所有，以不正方法將虛偽資料或不正
指令輸入電腦或其相關設備，製作財產權之得喪、變更紀錄，而
取得他人財產者，處七年以下有期徒刑。


司法院資訊處製作；財團法人民間司法改革基金會備份。
